最高法院刑事判決　　　　　　　　　　　　　　　九十一年度台上字第一九０九號
　　上　訴　人　甲○○
　　選任辯護人　陳國雄律師
右上訴人因違反水土保持法案件，不服台灣高等法院中華民國八十八年十二月三日第
二審判決（八十八年度上訴字第五四六號，起訴案號：台灣板橋地方法院檢察署八十
七年度偵字第九八四四號），提起上訴，本院判決如左：
    主  文
上訴駁回。
    理  由
按刑事訴訟法第三百七十七條規定：上訴於第三審法院，非以判決違背法令為理由，
不得為之。是提起第三審上訴，應以原判決違背法令為理由，係屬法定要件。且必須
依據卷內資料為具體之指摘，並足據以辨認原判決已具備違背法令之形式，始屬相當
。本件原判決撤銷第一審關於論處上訴人甲○○以共同違反於山坡地開挖整地者，應
先擬具水土保持計畫，送請各該目的事業主管機關會同主管機關核定並監督實施之規
定，未先擬具水土保持計畫而擅自經營使用山坡地，致生水土流失罪刑，並宣告緩刑
部分之判決，改判論該上訴人以共同連續違反於山坡地設置墳墓之使用行為，其水土
保持義務人，應先擬具水土保持計畫送請主管機關核定，未先擬具水土保持計畫，致
生水土流失罪，處有期徒刑拾月，係依憑(一)、台北縣五股鄉○○○段五股坑小段一三
五０之一地號土地，係共犯乙○○（已判刑確定）所有，其土地使用分區用途為公墓
，經行政院於民國六十八年十一月二十一日，以六十八台經字第一一七０一號函核定
，台灣省政府於六十九年二月六日，以六十九府農山字第一二０一六六號公告為山坡
地保育利用條例範圍之山坡保育地，復經行政院於八十六年七月三十一日，以八十六
農字第三０八二四號函核定，台灣省政府於八十六年十月八日，以八十六農水字第一
六八八六七號公告為水土保持法所定之山坡地；另台北縣林口鄉○○○段嘉溪子小段
五六七之一地號土地，係上訴人甲○○與許木等十人共有，其土地使用分區用途為林
地，亦經行政院於六十八年十一月二十一日，以六十八台經字第一一七０一號函核定
，台灣省政府於六十九年二月六日，以六九府農山字第一二０一六六號公告為山坡地
保育利用條例範圍之山坡保育地，復經行政院於八十五年一月十三日，以台八五農字
第一三三五號函核定，台灣省政府於八十五年三月六日，以八五府農水字第一二三一
四號公告為水土保持法所定之山坡地，有台北縣政府八十七年八月一日八七北府農六
字第二三一七七三號函、八十七年十一月四日（八七）北府農六字第三四七四七０號
函各乙份及土地登記簿謄本二份在卷可稽。又上訴人先後在前開二筆土地上建造墳墓
之位置及面積，亦經原審及第一審法院先後會同新莊地政事務所勘驗明確，有新莊地
政事務所函及複丈成果圖二份在卷可稽。(二)、乙○○之父親郭金塗係於八十七年三月
三日死亡，有死亡證明書、訃文等影本各一紙附卷可按。乙○○在其父生前之八十六
年六月三十日，即以其妻郭鐘美珠名義向林金財購買台北縣五股鄉○○○段五股坑小
段一三五０之一地號土地，並登記為乙○○所有，以供其父日後埋骨之處，亦有土地
所有權狀、不動產買賣契約書在卷可憑。嗣乙○○於其父逝世後，即於八十七年三月
底、四月初間、委請上訴人代為僱工並指揮工人十餘人，未先行擬具水土保持計畫，
送請目的事業主管機關會同主管機關核定並監督實施，即在該土地上擅自開挖整地，
建造其父郭金塗墳墓等情，復據上訴人及共犯乙○○於原審及第一審法院供明在卷，
並有警方查獲時所拍攝之現場照片十幀在卷可資佐證。又乙○○委由上訴人僱工在該
土地上開挖整地，建造墳墓，因未擬具水土保持計畫，即行施工，且墳墓未以水泥鞏
固，致使已開挖之該墓地及墓地旁土地坡面，因土石裸露，遭大雨沖刷後，其墳墓左
右臥龍有少許土石崩落，墓園前方未作坡崁，致開挖後有部分土石滑落流失在墓園右
側，雖在墳墓下方做有簡易砌石，砌石下方尚未發生有土石崩落情形，然墳墓右側因
原有竹木經砍伐後，未經殖坡，致土石裸露，經雨水沖刷，已有部分形成無數小山溝
，土石隨山溝往下方坡地流失，致生水土流失情形，亦經原審勘驗明確，有勘驗筆錄
一份在卷可憑。(三)、台北縣林口鄉○○○段嘉溪子小段五六七之一地號土地，係上訴
人與許木、王仁德、許育誠、楊榮富、陳盈州、郭鐘美珠、周黃素、陳洪月嬌、林萬
壽等人共有，其餘共有人並曾於八十二年七月五日出具同意書一份，將該土地授權予
上訴人，由其全權使用、管理該土地等情，業據上訴人及證人許木、郭鐘美珠供明在
卷，復有同意書一份附卷可稽。嗣上訴人於八十七年六月二十四日復出具切結書一份
，將該土地無償提供陳志雄，供為陳志雄在該土地上建造墳墓，以安葬其父之用，亦
據上訴人及陳志雄供明在卷，並有切結書一份在卷可憑。陳志雄為建造其父親墳墓，
乃委請上訴人僱用林正德負責建造等情，復經陳志雄於原審調查中證明屬實，上訴人
對上開事實亦表示無意見，足見陳志雄父親之墳墓確係陳志雄委由上訴人僱用林正德
建造者無訛；又上訴人及陳志雄僱用林正德在上開土地開挖整地建造陳志雄父親墳墓
後，經原審於八十八年四月二十一日第一次至現場勘驗時，發現：「該墳墓係挖開山
壁，在斜坡上所建造，墳墓上方為陡峭紅土石礫地質，墳墓四周雖有種植草皮及柏樹
，但係本院（原審）勘驗前幾天始行新栽種，左邊護坡除原種植蘭蕉花，其餘並未作
護坡，墓前往下斜坡，亦於近日植新芒草。」等情；嗣原審於八十八年十月二十一日
再至現場勘驗時，則發覺：「該墓右上方，有部分土石坍方，墓前方土石沿山溝流失
，上面長滿雜草。」等情，有勘驗筆錄二份在卷可按，是上訴人等僱工在該處建造墳
墓均未先擬具水土保持計畫，即行開挖土地，建造墳墓而致生水土流失，應堪認定等
證據資料，而為論斷，已敘述其所憑之證據及認定之理由。而以上訴人否認有違反水
土保持法犯行，辯稱：其於建造墳墓後，已在墳墓下方，以砌石作簡單之擋土牆，已
發揮水土維護效果，未生水土流失之情形，且八十七年五月二日台北縣政府承辦人員
會同台北縣五股鄉公所及新莊地政事務所相關人員至現場會勘時，並未發現有水土流
失情形，僅要求其加強殖坡覆蓋云云。惟查上訴人在台北縣五股鄉○○○段五股坑小
段一三五０之一地號土地，開挖土地，建造墳墓，已生水土流失情形，業經原審勘驗
屬實，已如前述。又證人即至現場會勘之台北縣政府農業科水土保持課技術員林耀昌
於第一審審理時結證稱：「現場我有去過，我因查違反山坡地保育條例到現場查案，
當時土地已都是黃泥巴地，地上有一墳墓型，但整片都插植稀落的竹子。」、「本案
是以水土保持法來處理，當時我認定違反水土保持法，……台北縣區從八十五年適用
此法辦理，……。」、「……本案是一般開地施工，除非是連續大雨把泥土沖刷到附
近道路有立即的危險才用山坡地保育條例辦理。」、「（問：本案是否構成水土流失
？）是的，有開挖就有水土流失。」、「（現場）不可能是人工清除，按理應是機器
翻動……。」、「（問：會勘紀錄是否你製作？）是的，當時看現場無下雨，沒有立
即危險，且天氣很熱，因只要個案無侵占他人土地，或者立即的危險情形，我就會加
註，也不會移送偵辦，但處分書有請當事人在三十日內改善，若未改善，我們會繼續
去，如有發生立即危險，才會移請偵辦。」等語，而第一審法院會同台北縣新莊地政
事務所至現場履勘測量時，亦發現當時該墳墓位置係在柏油路之上方坡地，由一條泥
巴坡路往上方，四週全是大小不一的墳墓，該處已開挖築成墳墓，尚未敷任何水泥或
墓碑，原來的黃泥已長出雜草，所種植之綠竹卻已枯萎，有第一審法院現場履勘筆錄
、現場圖各一份、照片三張及台北縣新莊地政事務所繪製之測量圖在卷可參，及至該
院再度前往勘驗時，則已發覺有前開所述之水土流失情形，自不得以台北縣政府承辦
人員於八十七年五月二日至現場會勘後，未在該會勘紀錄上明確加註有水土流失情形
，即據以認定上訴人等並無違法情事。上訴人所辯顯係卸責之詞，不足採信，在理由
內依憑卷證資料，詳加指駁；並說明經原審命上訴人查報「林正德」其人住址，經上
訴人查訪後，並無其人現址，業經上訴人陳明在卷，自無從傳喚林正德到庭作證之理
由。從形式上觀察，原判決並無判決不適用法則、或應於審判期日調查之證據未予調
查之違法情形存在。上訴意旨，置原判決所為之明白論斷於不顧，專憑其個人意見，
就原審採證認事職權之適法行使及原判決理由已詳細說明之事項，漫事爭執，難認已
符合首揭法定之第三審上訴要件。又刑法第五十六條之連續犯雖以一罪論，但得加重
其刑至二分之一。是連續犯與非連續犯，兩者適用之刑罰法條，就形式上觀之，雖無
差異，但實質上其法條所含刑罰輕重之程度，顯有不同，故第二審法院認定為連續犯
，而第一審法院認定非連續犯，則第一審法院適用之刑罰法條，實質上即難謂當，依
照刑事訴訟法第三百七十條但書之規定，自得諭知較重於第一審判決之刑。本件第一
審判決僅就上訴人與乙○○共同建造郭金塗墳墓部分論處罪刑，而第二審判決併就上
訴人建造陳志雄之父墳墓部分論處連續犯行，揆之上開說明，第二審判決自得諭知較
重於第一審判決之刑。是第一審判決雖諭知上訴人緩刑，原判決將第一審判決撤銷，
雖仍處有期徒刑十月，但未諭知緩刑，於法並無不合。上訴意旨妄指原判決有判決不
適用法則及判決不載理由之違法情事，顯與法律規定得為第三審上訴理由之違法情形
，不相適合，不得據為第三審上訴之正當理由。其上訴違背法律上之程式，應予駁回
。
據上論結，應依刑事訴訟法第三百九十五條前段，判決如主文。
中      華      民      國    九十一    年      四      月      十      日
                              最高法院刑事第十庭
                                  審判長法官  林  增  福
                                        法官  邵  燕  玲
                                        法官  吳  昆  仁
                                        法官  陳  世  雄
                                        法官  謝  俊  雄
      右正本證明與原本無異
                                              書  記  官
中      華      民      國    九十一    年      四      月     十八     日
